臺灣高等法院臺中分院刑事判決　　　100年度交上易字第768號
上　訴　人　臺灣彰化地方法院檢察署檢察官
上　訴　人
即　被　告　謝金印
選任辯護人　蘇顯騰律師
上列上訴人因業務過失重傷害案件，不服臺灣彰化地方法院99年
度交易字第302 號中華民國100年5月12日第一審判決（起訴案號
：臺灣彰化地方法院檢察署99年度偵字第6693號），提起上訴，
本院判決如下：
    主  文
原判決撤銷。
謝金印從事業務之人，因業務上之過失致重傷，處有期徒刑伍月
，如易科罰金，以新臺幣壹仟元折算壹日。
    事  實
一、謝金印從事農作，平時駕駛農用拼裝車載運農作物及肥料等
    物，駕駛農用拼裝車為其附隨業務，為從事業務之人。於民
    國99年3 月8 日上午，駕駛無車牌之拼裝車載運牧草，沿彰
    化縣芳苑鄉○○村○○道路（下稱甲產業道路）由南往北方
    向行駛，同日上午9 時40分許，途經甲產業道路與另一條產
    業道路（下稱乙產業道路）之無號誌且無交通指揮人員指揮
    之交岔路口（位在新街高幹7-1X10號電線桿旁）時，本應注
    意駕車行經未設標誌、標線或號誌劃分幹支線道之交岔路口
    ，同為直行車者，左方車應暫停讓右方車先行，且汽車行駛
    時，駕駛人應注意車前狀況，並隨時採取必要之安全措施，
    而依當時天候為晴、日間自然光線、視距良好、該處為乾燥
    、無缺陷之柏油路面，雖其右側即乙產業道路之路旁有種植
    一排樹木，惟尚未形成視覺障礙而影響其注意左右來車之狀
    況，亦無不能注意之情事，竟疏未注意及此，貿然駕車駛入
    該交岔路口，適有中度智能障礙且無駕駛執照之林啟源騎乘
    車牌號碼G2B-503 號重型機車，沿乙產業道路由東往西方向
    行駛，亦騎至上述交岔路口，本應注意駕車行經無號誌且無
    交通指揮人員指揮之交岔路口，應減速慢行，作隨時停車之
    準備，亦因車速過快，且於騎車超越同向之洪英富後，猶回
    頭看洪英富，而疏未注意上開規定，貿然駛入該交岔路口，
    以致該機車車頭撞及謝金印所駕駛之拼裝車右側車身，林啟
    源因而人車倒地，受有頭部外傷併右側硬腦膜外出血併腦水
    腫、顏面骨骨折、右側顱骨缺損、癲癇、右上及右下第一小
    臼齒斷裂、右上犬齒至左上犬齒、右下側門牙至左下側門牙
    牙齒脫落、雙足擦傷等傷害，並導致中樞神經系統亦存永久
    無法恢復之障害，有記憶力、智力減退、行為退化及認知功
    能障礙，造成對林啟源之身體、健康有難治之傷害。謝金印
    於肇事後，在有偵查權限之人知悉肇事人之前，主動向到場
    處理事故之員警洪慶地陳明自己係肇事者及陳述肇事經過，
    自首接受裁判。
二、案經林啟源訴由彰化縣警察局芳苑分局報告臺灣彰化地方法
    院檢察署檢察官偵查起訴。
    理  由
壹、證據能力之說明
    被告以外之人於審判外之陳述，雖不符前4 條之規定，而經
    當事人於審判程序同意作為證據，法院審酌該言詞陳述或書
    面陳述作成時之情況，認為適當者，亦得為證據；當事人、
    代理人或辯護人於法院調查證據時，知有第159條第1項不得
    為證據之情形，而未於言詞辯論終結前聲明異議者，視為有
    前項之同意，刑事訴訟法第159條之5定有明文。本案下列引
    為證據之證人陳述及書證，檢察官、被告及辯護人於本院審
    理中均不爭執其證據能力，且以之作為證據並無不當，依上
    揭法條之規定，自均有證據能力，合先敘明。
貳、實體方面之理由
一、認定事實所憑之證據及理由
  (一)被告謝金印於偵查、原審及本院審理中就其以駕駛農用拼裝
    車為附隨業務，於上述時、地沿甲產業道路由南往北方向行
    駛，途經甲產業道路與乙產業道路之無號誌且無交通指揮人
    員指揮之交岔路口（位在新街高幹7-1X10號電線桿旁）時，
    本應注意駕車行經未設標誌、標線或號誌劃分幹支線道之交
    岔路口，同為直行車者，左方車應暫停讓右方車先行，且汽
    車行駛時，駕駛人應注意車前狀況，並隨時採取必要之安全
    措施，且依當時狀況，亦無不能注意之情事，竟疏未注意及
    此，貿然駕車駛入該交岔路口，而與告訴人林啟源騎乘之車
    牌號碼G2B-503 號重型機車發生碰撞，致告訴人林啟源受傷
    之事實均自白不諱。又目擊證人洪英富於原審審理中證述：
    路邊的樹沒有種得很密，以被告行進方向（由南往北方向行
    駛）而言，如果他有注意的話，應該可以看到告訴人，而其
    行進時（由東往西方行駛），告訴人的車子從後方超過伊時
    ，伊有從樹與樹間看到被告車子從南往北方向要駛入交岔路
    口等語（見原審卷第75頁正反面），足認種植在乙產業道路
    旁之路樹並不會影響被告右方之視線，故被告自承其未注意
    左右來車而貿然駛入該交岔路口等情核與事實相符，復有道
    路交通事故調查報告表(一)、(二)、道路交通事故現場圖、現場
    照片14張、上林農產秤量傳票及告訴人警詢指述筆錄等附卷
    可稽，足認被告之自白與事實相符，堪可採信。
  (二)按汽車行駛至無號誌、無交通指揮人員指揮之交岔路口，且
    未設標誌、標線或號誌劃分幹、支線道者，車道數相同時，
    同為直行車，左方車應暫停讓右方車先行；又汽車行駛時，
    駕駛人應注意車前狀況，並隨時採取必要之安全措施，此為
    道路交通安全規則第102 條第1 項第2 款及第94條第3 項所
    明定，被告駕車自應注意上述道路交通安全規定，衡諸卷附
    道路交通事故調查報告表(一)、(二)及現場照片所示，本件事發
    當時天候為晴天，日間有自然光線，柏油路面乾燥並無缺陷
    、視距尚可等情況，並無不能注意之情事，竟疏未注意上開
    規定致肇車禍，其有過失甚明。
  (三)被告及選任辯護人另辯稱：告訴人林啟源當時以時速七、八
    十公里超速行駛，且為殘障人士，亦無駕駛執照，在超越證
    人洪英富所騎之機車時，不僅蛇行，還回頭看洪英富，以致
    在車速甚快之下，未注意車前狀況，且未剎車，而撞擊被告
    所駕駛之六輪拼裝車右側前後車輪中間之車台鋼骨架，被告
    之過失情節顯較告訴人為輕等語。經查：
  1.告訴人林啟源並無駕駛執照，此為其所自承（見偵字第6693
    號卷第9 頁反面），並有公路監理電子匣門證號查詢機車駕
    駛人查詢資料1 份在卷可佐（見同上偵卷第27頁）；又告訴
    人於本件車禍事故發生時為中度智能障礙之人，亦有中華民
    國身心障礙手冊影本1 份在卷可憑（見同上偵卷第26頁），
    此部分事實堪先認定。
  2.又證人即目擊證人洪英富於原審審理中證稱：「（問：民國
    99年3 月8 日早上9 點44分左右，是否有在彰化縣芳苑鄉○
    ○村○○道路看到機車與拼裝車發生車禍的過程？）有，我
    由東往西方面行駛，我看到告訴人騎很快，從我後面超車，
    他超過我之後還回頭看我，後來直接從被告的拼裝車前車輪
    後方撞上去，撞到之後，我將機車騎到前面，被告說他要打
    電話報警，我說不用，我騎機車去派出所報警就好了。（問
    ：超車的騎士，要超車的時候，你看前面能看到被告的拼裝
    車嗎？）那時候還沒有看到。（問：告訴人超車的時候，你
    自己的車速為何？）我車速大約五、六十公里。（問：你說
    騎士超車的時候，他超車的情形是怎樣，是否蛇行？）他有
    蛇行，那時候我在他前面，不知道是不是很趕，發生車禍的
    時候，也沒有減速。…（問：你說他超車的時候還有回頭看
    你，是超過之後才回頭，還是超車當時？）他是超完車之後
    才回頭看我，他就是因為回頭才會撞到頭。（問：你在筆錄
    中有說，被告所駕駛的拼裝車，當時有停在十字路口之後才
    又啟動？）我印象被告在十字路口有放慢速度慢慢的往前但
    沒有停下來，告訴人超過我的時候，被告的車就慢慢的過來
    了，告訴人只顧著看我就撞上去了，但是告訴人的機車超越
    我的時候被告的拼裝車還沒有駛入交叉路口，後來他有看到
    被告的車，應該是想要超車而沒有剎車，沒有閃過所以直接
    撞上被告的車。（問：依照你當時的情狀判斷，騎士的車速
    大約多少？）他的速度應該有七、八十公里。（問：根據當
    時的情況，那個騎士會撞上被告的拼裝車，跟他回頭有沒有
    關係？）應該是有關係，因為他回頭看我，再往前看的時候
    已經來不及了。」等語（見原審卷第74頁正反面）。經核與
    其在99年3 月8 日案發當日之彰化縣警察局道路交通事故談
    話紀錄表所陳述之內容相符（見偵字第6693號卷第11頁），
    堪信為真實。
  3.綜上所述，告訴人為中度智能障礙之人，並無駕駛執照，仍
    任意駕騎機車，且於案發時車速甚快，於加速超過證人洪英
    富所騎之機車後，猶回頭看洪英富，未注意車前狀況即貿然
    駛入交岔路口，而撞擊被告所駕駛之拼裝車右側車身，堪認
    告訴人之過失甚為重大，應為本次車禍肇事之主要原因。然
    被告自承其未注車前狀況，肇車前未看到告訴人之機車，依
    行車方向而言，被告是左方車，而告訴人是右方車，左方車
    應暫停讓右方車先行，被告既未注意車前狀況，而未讓告訴
    人先行，因而發生本次車禍，亦有過失，已詳如上述，其應
    為本次車禍肇事之次因，被告及選任辯護人上開辯解應屬可
    採。
  4.另原審將本件車禍事故送臺灣省彰化縣區車輛行車事故鑑定
    委員會鑑定結果，雖認為：「一謝金印駕駛拼裝車行經無號
    誌交岔路口，左方車未暫停讓右方車先行，為肇事主因。二
    林啟源無照駕駛重機車行經無號誌交岔路口，未注意車前狀
    況，採取必要之安全措施，為肇事次因」；經原審再送臺灣
    省車輛行車事故覆議鑑定委員會覆議，結論仍照彰化縣區車
    輛行車事故鑑定委員會之意見，僅將第二項之文字修改為：
    「林啟源駕駛重機車，行經無號誌交岔路口疏未減速慢行，
    且疏未注意車前狀況，為肇事次因。另無駕照駕車，有違規
    定。」有臺灣省彰化縣區車輛行車事故鑑定委員會99年11月
    22日彰鑑字第0995602438號函檢送之鑑定意見書及臺灣省車
    輛行車事故覆議鑑定委員會100 年2 月1 日覆議字第100620
    0418號函在卷可稽（見原審卷第49至52、66頁）。惟查，原
    審係於上開鑑定機關鑑定完畢後，始於100 年3 月3 日傳喚
    證人洪英富到庭作證，是上開鑑定機關僅參考被告及告訴人
    之警詢筆錄、現場圖、肇事相片等佐證資料，再依據路權歸
    屬而作成上開鑑定意見（見原審卷第51至52頁），未及審酌
    證人洪英富於原審所為上開證述；且依鑑定意見書之記載，
    上開鑑定機關亦未參酌告訴人之中華民國身心障礙手冊及證
    人洪英富在99年3 月8 日案發當日之彰化縣警察局道路交通
    事故談話紀錄表之陳述內容，足見其鑑定時所採憑之資料顯
    非完整，而未能依據全部之證據資料為全盤之考量，是其鑑
    定意見為本院所不採，併予敘明。
  (四)被告及選任辯護人另又辯稱：告訴人自91年3 月份起即被鑑
    定為罹患慢性精神病，致功能退化，目前已達中度殘障等級
    ，為中度智障之殘障人士，其於94年至99年8 月7 日間至彰
    化明德醫院就醫之紀錄頻繁，故童綜合醫院100 年4 月13日
    （100）童醫字第0455號函說明三記載「…目前病患有智力、
    記憶力減退、行為退化及認知功能障礙，屬難治之傷害。」
    應係在本件車禍之前即已存在之症狀，並非本件車禍所導致
    云云。經查：
  1.告訴人林啟源因本件車禍事故而受有頭部外傷併右側硬腦膜
    外出血併腦水腫、顏面骨骨折、右側顱骨缺損、癲癇、右上
    及右下第一小臼齒斷裂、右上犬齒至左上犬齒、右下側門牙
    至左下側門牙牙齒脫落、雙足擦傷等傷害，並導致中樞神經
    系統亦存永久無法恢復之障害，有記憶力、智力減退、行為
    退化及認知功能障礙，造成對告訴人之身體、健康有難治之
    重傷害，此有童綜合醫療社團法人童綜合醫院99年9 月11日
    第295588號訴訟診斷書（見調偵字第679 號卷第7 頁）及該
    醫院100 年4 月13日（100）年童醫字第0455號函（見原審卷
    第91頁）在卷可稽。
  2.又經本院向明德醫院函詢告訴人林啟源之病況，該院覆稱：
    「林啟源先生（以下簡稱個案）為一智能不足合併有慢性精
    神疾病患者，自民國91年3 月21日起陸續於本院門診追蹤治
    療。個案因其智能狀態及整體精神障礙，曾分別於民國92年
    、93年及94年間三度於本院門診接受身心障礙鑑定（慢性精
    神病類），其判定結果均為中度殘障等級。惟民國100 年中
    時個案之精神狀態明顯惡化，故於民國100 年8 月3 日再於
    本院門診實施精神病類之身心障礙，其測驗結果判定已達於
    重度殘障等級。」有明德醫院100 年9 月12日彰明醫字第10
    0072號函在卷可稽（見本院卷第150 頁）。則告訴人於99年
    3 月8 日本件車禍發生前原為中度殘障等級，然於本件車禍
    發生後之100 年8 月3 日再接受身心障礙鑑定時，已達於重
    度殘障等級，堪認告訴人記憶力、智力減退、行為退化及認
    知功能障礙等難治之重傷害確係因本件車禍所導致，被告過
    失駕車肇事行為與告訴人受有前揭重傷害結果間，應具有相
    當因果關係，被告及選任辯護人上開辯解尚非可採。
  (五)綜上所述，本件被告之犯罪事實，事證已臻明確，其犯行堪
    以認定。
二、論罪科刑之理由
  (一)查被告係以駕車為附隨業務之人，因業務上之過失致告訴人
    受有重大難治之傷害，核其所為係犯刑法第284 條第2 項後
    段之業務過失致重傷罪。
  (二)被告肇事後留在現場，於警員至肇事現場處理時，主動向警
    員承認其為肇事者，自首並接受裁判，業據被告供明在卷，
    並有彰化縣警察局道路交通事故肇事人自首情形紀錄表在卷
    可憑（見偵字第6693號卷第19頁），符合刑法第62條前段自
    首之規定，爰依法減輕其刑。
  (三)原審認被告之犯行事證明確，予以論科，固非無見。然原審
    就被告與告訴人雙方過失之認定部分，未詳參證人洪英富之
    證述及告訴人林啟源之身心障礙狀況，就本案事實為詳細之
    審酌認定，而逕予採用臺灣省彰化縣區車輛行車事故鑑定委
    員會及臺灣省車輛行車事故覆議鑑定委員會之鑑定意見，其
    所為事實認定尚有未洽。被告上訴就此指摘原審判決不當，
    其上訴為有理由，應由本院予以撤銷改判。爰審酌被告駕駛
    車輛，未注意車前狀況，其過失程度雖非甚重，然致告訴人
    所受傷害非輕，且迄今尚未就民事部分與告訴人達成和解之
    犯罪後態度等一切情狀，量處如主文第2 項所示之刑，並諭
    知易科罰金之折算標準。
據上論斷，應依刑事訴訟法第369 條第1 項前段、第364 條、第
299 條第1 項前段，刑法第284 條第2 項後段、第62條前段、第
41條第1 項前段，刑法施行法第1 條之1 第1 項、第2 項前段，
判決如主文。
本案經檢察官劉翼謀到庭執行職務。
中    華    民    國   100    年    12    月    21    日
            刑事第十一庭   審判長法  官   郭  同  奇
                                 法  官   許  冰  芬
                                 法  官   陳  慧  珊
上列正本證明與原本無異。
不得上訴。
                                 書記官   洪  麗  華
中    華    民    國   100    年    12    月    22    日
【附錄本案論罪科刑法條】
刑法第284 條第2 項：
從事業務之人，因業務上之過失傷害人者，處 1 年以下有期徒
刑、拘役或 1 千元以下罰金，致重傷者，處 3 年以下有期徒刑
、拘役或 2 千元以下罰金。